【裁判字號】    99,交聲更,2
【裁判日期】    990226
【裁判案由】    交管條例聲異
【裁判全文】
臺灣板橋地方法院交通事件裁定         99年度交聲更字第2號
原處分機關  交通部公路總局臺北區監理所蘆洲監理站
異  議  人
即受處分人  甲○○
上列受處分人即異議人因違反道路交通管理處罰條例案件，對於
交通部公路總局臺北區監理所蘆洲監理站民國98年7 月10日所為
北監蘆字第裁46-CV0000000號裁決聲明異議，本院於98年9 月30
日以98年度交聲字第2998號裁定後，原處分機關不服，提起抗告
，經臺灣高等法院於98年12月16日以98年度交抗字第2779號裁定
將原裁定撤銷發回，本院更為裁定如下：
    主  文
原處分撤銷。
    理  由
一、原處分意旨略以：異議人即受處分人甲○○於民國97年10月
    2 日14時10分許，騎乘車號WRX-635 號輕型機車，行經臺北
    縣泰山鄉○○路與幸福路口時，因「駕車行經有燈光號誌管
    制之交岔路口闖紅燈」之違規行為，由臺北縣政府警察局新
    莊分局以照片採證方式逕行製單舉發，爰依道路交通管理處
    罰條例第53條第1 項、第63條第1 項（漏載第3 款）規定，
    裁處罰鍰新臺幣（下同）1,800 元，並記違規點數3 點等語
    。
二、異議意旨略以：於98年7 月14日收到違反道路交通管理事件
    裁決書得知我交通違規未繳款，向監理站申請陳情書新莊分
    局函的說明第二項郵局以無人收受，寄存德音郵局招領，戶
    籍已變更，不在五股鄉○○路115 號3 樓，導致我無法收到
    此罰單；依照新莊分局所拍到的證據，本人並未闖紅燈，此
    路段為T 型路口無待轉區，所以必須提早在左側方便綠燈左
    轉，當時懷孕5 個月，不可能闖紅燈不顧腹中胎兒之安危，
    如真有違規，請從輕量刑云云。
三、按圓形紅燈表示禁止通行，不得超越停止線或進入路口，道
    路交通標誌標線號誌設置規則第206 條第5 款第1 目定有明
    文；又按「汽車（含機器腳踏車及機車）駕駛人，行經有燈
    光號誌管制之交岔路口闖紅燈者，處新臺幣1,800 元以上5,
    400 元以下罰鍰」；「汽車駕駛人有左列各款所列條款之一
    者，除依原條款處罰鍰外，並予記點：三、有第43條、第53
    條或第54條情形之一者，各記違規點數3 點」，道路交通管
    理處罰條例第53條第1 項、第63條第1 項第3 款分別定有明
    文。再道路交通管理處罰例第92條第3 項規定授權訂定之違
    反道路交通管理事件統一裁罰基準及處理細則第5 條明定：
    「處理違反道路交通管理事件，有關文書送達之程序，依行
    政程序法之規定。」88年2 月3 日公布並於90年1 月1 日施
    行之行政程序法，就行政機關所為有特定相對人之書面行政
    處分或行政行為之送達，於第67條至第91條定有明文規定，
    送達，於應受送達人之住居所、事務所或營業所為之；於應
    送達處所不獲會晤應受送達人時，得將文書付與有辨別事理
    能力之同居人、受僱人或應送達處所之接收郵件人員；應受
    送達人或其同居人、受雇人、接收郵件人員無正當理由拒絕
    收領文書時，得將文書留置於應送達處所，以為送達；送達
    ，不能依上述二種方式送達者，得將文書寄存送達地之地方
    自治或警察機關，並作送達通知書兩份，一份黏貼於應受送
    達人住居所、事務所、營業所或其就業處所門首，另一份交
    由鄰居轉交或置於該送達處所信箱或其他適當位置，以為送
    達，此寄存送達，由郵政機關為送達者，得將文書寄存於送
    達地之郵政機關，行政程序法第72條第1 項前段、第73條第
    1 項、第3 項、第74條第1 項、第2 項分別定有明文。是有
    關違反道路交通管理事件文書之送達，苟非已送達於應受送
    達人之住居所或營業所，尚難認已符送達之規定。故如受處
    罰人未能合法收受舉發通知之送達，即不能認受處罰人已經
    合法收受舉發通知單而逕行裁決。又戶籍法僅為戶籍登記之
    行政管理規定，戶籍地址不過係依戶籍法所為登記之事項，
    並非為認定住所唯一標準（最高法院83年度台抗字第393 號
    裁定意旨參照）。再按道路交通管理處罰條例第9 條第1項
    規定：「本條例所定罰鍰之處罰，行為人接獲違反道路交通
    管理事件通知單後，於15日內得不經裁決，逕依第92條第3
    項之罰鍰基準規定，向指定之處所繳納結案；不服舉發事實
    者，應於15日內，向處罰機關陳述意見；其不依通知所定期
    限前往指定處所聽候裁決，且未依規定期限繳納罰鍰結案或
    向處罰機關陳述意見者，處罰機關得逕行裁決之。」而依道
    路交通管理處罰條例第92條第3 項規定授權訂定之「違反道
    路交通管理事件統一裁罰基準表」，係以「應到案期限」之
    內或逾該期限若干日「繳納罰鍰」或「到案聽候裁決」或「
    逕行裁決處罰」，作為決定裁罰金額高低之標準，惟依據上
    揭道路交通管理處罰條例第9 條第1 項之規定，此皆應以舉
    發違反道路交通管理事件通知單（下簡稱：舉發通知單）有
    合法送達行為人為前提，若舉發通知單送達程序不合法，上
    開道路交通管理處罰條例第9 條第1 項規定之15日期限即無
    從起算，自無逾應到案日期之問題，更無逕行裁決處罰規定
    之適用。
四、經查：
    (一)本件異議人甲○○於97年10月2 日14時10分許，騎乘車號
      WRX-635 號輕型機車，行經臺北縣泰山鄉○○路與幸福路
      口，因有「駕車行經有燈光號誌管制之交岔路口闖紅燈」
      之違規，為臺北縣政府警察局新莊分局員警掣單逕行舉發
      之事實，有臺北縣新莊分局警員巫進龍依法填製北縣警交
      字第CV0000000 號舉發違反道路交通管理事件通知單、舉
      發違規照片、交通部公路總局臺北區監理所蘆洲監理站98
      年7 月10日北監蘆字第裁46-CV0000000號裁決書影本各1
      紙附卷可稽。又現行實務上逕行舉發「紅燈左轉」和「紅
      燈越線臨停」的認定方式，係依交通部82年3 月27日研商
      闖紅燈認定標準會議紀錄及交通部82年4 月22日交路字第
      009811號函示辦理如下：(1)車輛面對圓形紅燈時，仍逕予
      穿越路口至銜接路段，含左轉、直行、迴轉及右轉（依箭
      頭綠燈允許行駛者除外），即視為闖紅燈之行為。(2)繪設
      路口範圍者：車輛無視於紅燈警示，有穿越路口之意圖，
      而車身已伸入路口範圍亦視同闖紅燈；若僅伸越停止線而
      未達路口範圍者，則視為不遵守標線指示（可以處罰條例
      第60第3 項之規定處分之）。(3)無繪設路口範圍者：以車
      輛無視於紅燈號誌，而有穿越路口之企圖，其車身並已伸
      越停止線並足以妨害其他方向人（若有行人穿越道）、車
      通行者亦以闖紅燈論處，若僅車身伸越停止線則以不遵守
      標線指示視之。查：異議人經本院傳訊未到庭，惟依卷附
      採證照片所示，車號WRX-635 號輕型機車，於97年10月2
      日14時10分7 秒，在該車行進方向之交通號誌燈紅燈已亮
      起時，尚未抵達該路口，嗣於3 秒後（即97年10月2 日14
      時10分20秒），在該路口交通號誌燈仍為紅燈狀態下，逕
      自超越停止線並停於行人穿越道上，足以妨害其他方向行
      人通行，則揆諸前揭說明，異議人之行為應屬闖紅燈之違
      規無訛。據此，異議人上開所辯，尚無理由。
    (二)再本件舉發通知單係經原舉發單位以大宗掛號郵務送達方
      式，向異議人之車籍地址即臺北縣五股鄉○○路115 號3
      樓為送達，因未獲會晤本人亦無受領文書之同居人、受僱
      人或應送處所之接收郵件人員，遂於97年10月24日將郵件
      寄存於「德音郵局」為寄存送達之情，固有臺北縣政府警
      察局新莊分局98年7 月31日北警新交字第0980036850號函
      及舉發通知單送達證書各1 份附卷可參。惟異議人雖原居
      住於車籍地址（當時之戶籍地址）臺北縣五股鄉○○路11
      5 號3 樓，但已於95年8 月15日將戶籍遷入臺北縣泰山鄉
      ○○路○ 段78號6 樓之1 ，有其個人基本資料查詢結果附
      卷可稽，是上開臺北縣五股鄉○○路115 號3 樓之址，自
      95年8 月15日之後，已非異議人之住居所，當無疑義。而
      原舉發機關寄送之舉發通知單係送達至臺北縣五股鄉○○
      路115 號3 樓，有臺北縣政府警察局送達證書（參見本院
      98年度交聲字第2998號卷第16頁）在卷可憑，顯見本件之
      舉發通知單未向異議人當時之戶籍地址臺北縣泰山鄉○○
      路○ 段78號6 樓之1 之址合法送達甚明，揆諸前揭說明，
      本件舉發通知單之送達程序於法尚有未合，當不生合法送
      達之效力。至於汽車所有人地址如有變更，應向公路監理
      機關辦理登記，道路交通安全規則第23條第1 項雖定有明
      文，惟本件異議人未依上開規定辦理地址變更登記，核係
      應否依道路交通管理處罰條例第16條第1 項第1 款「各項
      異動，不依規定申報登記者」之規定處罰之問題，尚不得
      以異議人未向公路監理機關辦理地址變更登記，即認本案
      之舉發通知單可僅向車籍地送達已該當踐行合法通知送達
      之程序，而仍應依前揭行政程序法第72條第1 項前段之規
      定向異議人之實際之住居所送達，方屬合法，於此敘明。
五、本件處分既有上述瑕疵，且因本件原舉發通知單未經合法送
    達，本院尚無從自為裁定，又因本件原舉發通知單之付郵時
    間係在異議人違規行為之3 個月內（97年10月21日），有上
    揭寄存送達證書上之原寄郵局日戳為證，而道路交通管理處
    罰條例第90條規定「逾3 個月不得舉發」，應係以警員填掣
    違反道路交通管理事件通知單並交郵之日為計算基準（交通
    部86年5 月30日（86）交路字第026083號函參照），本件舉
    發並無逾3 個月期限之問題，自應由原舉發機關就本件舉發
    通知單先向異議人為合法送達後，再依異議人是否依同條例
    第9 條第1 項規定自動繳納罰鍰或到案聽候裁決，以為處理
    。從而，本件聲明異議為有理由，應由本院將原處分撤銷，
    並應由相關機關依上述法定程序處理，以資適法。
據上論斷，應依道路交通管理處罰條例第87條第2 項，道路交通
案件處理辦法第20條前段，裁定如主文。
中    華    民    國    99    年    2    月    26     日
                  交通法庭      法  官  王復生
以上正本證明與原本無異
如不服本裁定應於送達後5日內向本院提出抗告狀
                                書記官  張惠芳
中    華    民    國    99    年    3     月    1     日

司法院資訊處製作；財團法人民間司法改革基金會備份。
